臺灣高等法院民事判決　　　　　　　　　　　　 九十年度再字第一一九號
　　　再　審原　告　龍聯建設股份有限公司
　　　兼法定代理人　乙○○
　　　再　審被　告　甲○○
右當事人間履行契約事件，上訴人對於中華民國九十年一月九日臺灣臺北地方法院八
十九年度訴字第一九二九號第一審判決及九十年十月九日本院九十年度上字第一六九
號部分確定判決，提起再審之訴，本院判決如左：
　　　主　　　文
再審之訴駁回。
再審訴訟費用由再審原告負擔。
　　　事實及理由
一、再審原告聲明求為判決：(一)台灣台北地方法院八十九年度訴字第一九二九號判決
　　，關於命再審原告連帶給付超過新台幣（下同）參拾貳萬陸仟柒佰參拾肆元而未
　　逾玖拾陸萬參仟參佰元本息部分，及該部分假執行之宣告，暨該訴訟費用之裁判
　　，均廢棄。(二)台灣高等法院九十年度上字第一六九號判決，關於前項駁回再審原
    告上訴部分，暨該部分訴訟費用之裁判均廢棄。(三)第一項廢棄部分，再審被告第
    一審之訴及假執行之聲請均駁回。(四)第一、二項廢棄部分之第一、二審訴訟費用
    及再審訴訟費用，均由再審被告負擔。其陳述略稱：
　(一)兩造間請求履行契約事件，原經台灣台北地方法院以八十九年度訴字第一九二九
　　號判決，命再審原告連帶給付再審被告二百八十二萬八千七百元本息。再審原告
　　上訴後，再由鈞院以九十年度上字第一六九號判決（下稱確定判決），將前述第
　　一審判決關於命再審原告連帶給付超過九十六萬三千三百元本息部分廢棄，並駁
　　回該廢棄部分再審被告第一審之訴。因其上訴利益未逾一百萬元，依民事訴訟法
　　第四百六十六條第一項規定不得上訴第三審，故該部分應已確定。按民事訴訟法
　　第四百九十七條規定：依第四百六十六條不得上訴於第三審法院之事件，除前條
　　規定外，其經第二審確定之判決，如就足影響於判決之重要證物，漏未斟酌者，
　　亦得提起再審之訴。先予敘明。
　(二)前述確定判決理由認再審被告應分攤本件地下二層二七八四建號之公共設施，及
　　再審被告實際分得之坪數於百分之二範圍內不再找補，固屬至論。然其就再審被
　　告實際分得坪數增減超過百分之二部分，兩造互相找補差額之依據（即每坪單價
　　），認為：「建物完成並登記係八十年間，被上訴人（即再審被告）請求依上訴
　　人（即再審原告）於給付當時出售房屋之平均單價為找補地上一、二、八樓差額
　　之依據，自屬有據，是以其損害賠償之計算地上一、二、八樓，應以平均單價六
　　十三萬元為可採。地下一、二樓公設之找補，兩造均同意選任大華不動產鑑定股
　　份有限公司（下稱大華鑑定公司）為鑑定人，就系爭建物為估價，本院依其鑑定
　　地下一、二樓實用價值應為地上二、八樓平均價之半數之價格作為本件地下一、
　　二樓差額找補之參考」等語。惟查兩造所訂為「房屋合建契約」，並非房屋買賣
　　契約，故兩造之合約書中並無約定房屋每坪之單價。是以再審被告於起訴時未提
　　出任何證據（如再審原告與他人簽訂之房地買賣契約書），逕以再審原告出售房
　　屋一樓係每坪一百一十四萬元，二、八樓係每坪三十八萬元，平均單價每坪六十
　　三萬元為基準，請求再審原告賠償，顯無依據。且再審被告之前述主張，再審原
    告於第一審九十年一月八日時即具狀表示無法贊同，並請求第一審法院送請鑑價
    。而第一審判決理由竟以：被告龍聯公司當初售屋時，每坪售價二樓及八樓為三
    十八萬元，一樓為一百一十四萬元，已據原告陳明在卷，「並為被告所不爭執」
　　：：：原告此部分之主張應屬合理可採云云，其認事採證顯屬違法。再審原告再
　　以之為上訴第二審之理由，第二審法院並因此徵得兩造同意，選任大華鑑定公司
　　為鑑定人，囑託就系爭建物之地上一、二、八樓，及地下二樓於使用執照核發時
　　（即八十年間）之價格，均作鑑定。該鑑定人亦函覆估價報告書，指系爭建物之
　　地上一、二、八樓之單價分別為每坪六十八萬元、三十二萬元、三十一萬元。至
　　於地下二樓之價格，則在法院再次囑託以僅作為防空避難室使用時為鑑價，該鑑
　　定人亦函覆稱應為地上二、八樓平均價之半數，即每坪三十一萬五千元。詎前述
    第二審法院於判決時，竟漏未斟酌其經兩造同意，囑託大華鑑定公司鑑定之前述
    證據。又以再審被告所提，無任何證據證明之所謂再審原告出售一、二、八樓房
    屋平均單價每坪六十三萬元為基準，作為找補地上一、二、八樓差額之依據（連
    是否係因再審原告不爭執，而免再審被告之舉證責任，理由中都未予敘述）；並
    以再審被告所主張地上二、八樓每坪三十八萬元之半數十九萬元，為地下二樓之
    價格；而計算出再審原告應找補賠償再審被告九十六萬三千三百元，顯有就足影
    響於判決之重要證物，漏未斟酌之情形，依前揭民事訴訟法第四百九十七條之規
    定自得提起再審之訴。
　(三)查系爭建物之地上一、二、八樓及地下二樓於使用執照核發時（即八十年間）之
    價格，既經原第二審法院囑託鑑價分別為每坪六十八萬元、三十二萬元、三十一
　　萬元、三十一萬五千元（故地上一、二、八樓之平均單價為四十三萬六千六百六
　　十七元）。則依前述第二審判決附表二之計算方式，再審原告應僅須找補賠償再
　　審被告三十二萬六千七百三十四元。爰依法於不變期間內，提起本件再審之訴。
二、再審被告聲明求為判決如主文所示，其陳述略稱：
　(一)按鑑定為一種調查證據之方法，而法院就鑑定人陳述之鑑定意見，是否採用，仍
    應由命行鑑定之法院依自由心證決定，與證人之證言無殊，自無待論。本件有關
    「找補金額」之多寡，確定判決業已明載：「：：地下一、二樓公設之找補，兩
　　造均同意選任大華不動產鑑定股份有限公司為鑑定人，就系爭建物為估價，本院
　　依其鑑定地下一、二樓實用價值應為地上二、八樓平均價之半數之價格做為本件
　　地下一、二樓差額找補之參考」，質言之，就大華鑑定公司之鑑定意見，業經踐
　　行調查證據之程序，依自由心證定其取捨，尚無再審原告擅指之「詎前述第二審
　　法院判決時，竟漏未斟酌其經兩造同意，囑託大華鑑定公司鑑定之前述證據」之
　　情形。
　(二)次查再審原告主張：「再審被告：：逕以再審原告出售房屋一樓係每坪一百一十
　　四萬元，二、八樓係每坪三十八萬元，平均單價每坪六十三萬元為基準，請求再
　　審原告賠償：：再審原告於第一審九十年一月八日時即具狀表示無法贊同，並請
　　求第一審法院送請鑑價：：」云云乙節，查原第一審法院係於九十年一月二日行
　　言詞辯論程序，惟因再審原告於當日並未到庭，由再審被告聲請一造辯論判決定
　　期於九十年一月九日宣判，而再審原告係於判決宣示之前一日即九十年一月八日
    ，始提出如前述之主張，參酌民事訴訟法第二百七十六條準備程序失權效果之規
　　定或法理，再審原告上開主張與未為主張無異，且遍查再審原告於原第二審法院
　　之準備書狀及辯論意旨狀，仍未對再審被告「一樓每坪一百十四萬，二、八樓每
　　坪三十八萬元，平均單價每坪六十三萬元」之主張，提出任何爭執，僅略稱：「
　　當時二十六號一、二樓是分給地主，所以上訴人（即再審原告）對一、二樓房屋
　　價值並不清楚」云云（參原第二審法院九十年四月十二日勘驗筆錄），故確定判
　　決以再審原告復未對再審被告之前述「平均單價六十三萬」之主張，提出爭執或
　　抗辯為由，而以再審被告之主張為找補金額之依據，依法洵屬無誤，況且，細繹
　　再審原告之此項主張，係對原第二審法院「依自由心證判斷事實上主張之真偽」
　　之職權行使予以指摘，尚與民事訴訟法第四百九十七條：「：：如有就足影響於
　　判決之重要證物漏未斟酌」之再審事由有間。
三、經查，本件再審被告於前程序主張其於民國七十七年十二月十日與再審原告龍聯
    建設股份有限公司（下稱龍聯公司）訂立合建契約，約定伊提供坐落台北市○○
    區○○段一小段第八八地號土地應有部分四分之一，供龍聯公司興建地上十二層
    、地下二層之辦公、住宅多用途大樓，建築完成後伊可分得Ｇ棟一、二樓及Ｄ棟
　　八樓共三戶房屋，而該三戶房屋實有部分面積共為四十九‧八坪（含平陽台及私
　　用樓梯空間設施）、屬公眾使用部分面積為六坪（含大樓一切公共設施），合計
　　共五十五‧八坪，並由再審原告乙○○任龍聯公司履約之連帶保證人。惟建築完
　　成後，伊分得之門牌號碼台北市○○路二十六號一樓、二樓及八樓三戶房屋之實
　　有部分面積僅為四六‧七一坪，公共設施部分（即二七八五建號）面積為三‧四
　　八坪，實有部分面積短少三‧○九坪，公共設施部分面積短少二‧五二坪，共計
　　短少五‧六一坪，依龍聯公司當初出售房屋每坪之平均單價（二樓及八樓每坪三
　　十八萬元，一樓每坪一百十四萬元）六十三萬元計算，其短少部分價金，共計三
　　百五十三萬元，因而依履行契約之法律關係，請求再審原告連帶如數給付，並加
　　付遲延利息等情（第一審判決再審原告應連帶給付再審被告二百八十二萬八千七
　　百元本息，而駁回再審被告其餘之請求，再審原告就其敗訴部分聲明不服，提起
　　第二審上訴，再審被告就其敗訴部分則未據聲明不服）再審原告提起第二審上訴
　　，經本院前程序審理結果認再審被告分得之前開房屋，地上一、二、八樓室內面
　　積短少二‧○九坪，應由再審原告補足差額。地下一、二樓公共設施部分，再審
　　被告多登記取得一‧八六坪，亦應予找補。至其找補數額之計算，以再審被告主
　　張地上一、二、八樓部分之找補，應以龍聯公司當初出售房屋每坪之平均單價六
　　十三萬元為可採，地下一、二樓公設之找補，以兩造同意選任之大華鑑定公司之
　　鑑定，就系爭建物為估價，地下一、二樓實用價值應為地上二、八樓平均價之半
　　數之價格做為地下一、二樓差額找補之參考，因而判決將第一審關於命再審原告
　　連帶給付再審被告之金額超過九十六萬三千三百元本息部分廢棄，並駁回再審被
　　告此廢棄部分在第一審之訴（其計算式如附表）。再審被告就其敗訴部分提起第
　　三審上訴，再審原告就給付九十六萬三千三百元本息確定部分，提起本件再審之
　　訴。
四、按法院為判決時，應斟酌全辯論意旨及調查證據之結果，依自由心證判斷事實之
    真偽，民事訴訟法第二百二十二條第一項有明文規定。而鑑定係調查證據方法之
　　一種，鑑定人所為鑑定之意見，是否可採，法院於踐行調查證據之程序，斟酌全
    辯論意旨及調查證據之結果，仍得依自由心證定其取捨。本件再審被告於前程序
    第一審起訴時主張不足坪數找補金額應依再審原告龍聯公司當初出售房屋之平均
    單價（二、八樓每坪三十八萬元，一樓每坪一百十四萬元）每坪六十三萬元計算
　　（見一審卷第五頁），再審原告對其當初出售房屋之單價二、八樓每坪三十八萬
　　元，一樓每坪一百十四萬元之事實，始終未為爭執（再審原告於本件再審之訴，
　　雖主張其於第一審九十年一月八日具狀表示無法贊同，並以之為上訴第二審之理
　　由，然再審原告表示無法贊同，僅係無法贊同以其當初出售房屋之平均單價為找
　　補計算之依據，並非否認再審被告所主張之出售單價），雖前程序就系爭找補房
　　屋樓層之價值，囑託兩造同意選任之大華鑑定公司為鑑定，然其鑑定意見之取捨
　　，法院仍得斟酌全辯論意旨及調查證據之結果，依自由心證以為判斷。而前程序
　　就找補金額之多寡，於判決理由項下敘明：查本件系爭合建契約簽訂於七十七年
　　間，建物完成並登記係八十年間，被上訴人（即再審被告）請求依上訴人（即再
　　審原告）於給付當時出售房屋之平均單價為找補地上一、二、八樓差額之依據，
　　自屬有據，是以其損害賠償之計算地上一、二、八樓部分，應以平均單價六十三
　　萬元為「可採」，地下一、二樓公設之找補，兩造均同意選任大華不動產鑑定股
　　份有限公司為鑑定人，就系爭建物為估價，本院依其鑑定地下一、二樓實用價值
　　應為地上二、八樓平均價之半數之價格做為本件地下一、二樓差額找補之「參考
　　」．．．．云云（見判決正本第八頁），其既已敘明再審被告主張平均單價為可
　　採，並以鑑定意見為參考而定其找補之數額，係就再審被告所主張之單價並參考
　　鑑定意見，而為取捨，依自由心證就找補金額為判斷，並計算其找補數額如附表
　　，尚無再審原告所指漏未斟酌大華鑑定公司所為鑑定之證據，再審原告以前揭理
　　由主張確定判決顯有就足影響於判決之重要證據漏未斟酌各節，尚無可採。再審
　　原告執以提起再審之訴，難認有理由，應予駁回。
五、據上論結，本件再審之訴為無理由，爰判決如主文。
中　　　華　　　民　　　國　　九十一　　年　　　二　　　月　　 十八　　 日
　　　　　　　　　　　 　　　 民事第十庭
　　　　　　　　　　　　　        審判長法　官　林　敬　修
　　　　　　　　　　　　　　　　        法　官　劉　勝　吉
　　　　　　　　　　　　　　　　        法　官　黃　騰　耀
右正本係照原本作成。
不得上訴。
中　　　華　　　民　　　國　　九十一　　年　　　二　　　月　　 二十 　　日
　　　　　　　　　　　　　　　　　　　　書記官　高　瑞　琦
附表：
實有部分：
　扣除2％找補範圍之不足坪數×價格＝龍聯公司給付不足部分之價值
                     2.09坪×630,000元＝1,316,700元
公眾使用部分：
　扣除2％找補範圍之超出坪數×鑑定價格＝龍聯公司給付超出部分之價值
                     1.86坪×190,000元＝353,400元
龍聯公司給付不足部分之價值–龍聯公司給付超出部分之價值＝龍聯公司應賠償甲
　○○之價金損失
　　　　　　　　 1,316,700元–353,400元＝963,300元
